臺灣彰化地方法院民事裁定　　　　　　 100年度家抗字第24號
抗　告　人　陳國卿
相　對　人　顏樹皮
關　係　人　財政部國有財產局臺灣中區辦事處彰化分處
法定代理人　許禎彬
上列當事人間因選任遺產管理人事件，抗告人對於中華民國100
年5月13日本院100年度司財管字第13號裁定不服，提起抗告，本
院合議庭裁定如下：
    主  文
原裁定廢棄。
選任財政部國有財產局臺灣中區辦事處彰化分處為被繼承人陳國
立（男、民國○○年○月○○日生、民國98年7月29日死亡，身分證統
一編號：Ｚ000000000號，生前設籍彰化縣田尾鄉○○路○段301巷
28號）之遺產管理人。
聲請及抗告程序費用計新臺幣貳仟元由被繼承人陳國立之遺產負
擔。
    理  由
一、相對人於原審聲請意旨略以：相對人與被繼承人陳國立共有
    坐落臺灣省彰化縣田尾鄉○○段921-1地號、932地號等二筆
    土地，被繼承人於民國98年7月29日死亡，其全體繼承人均
    已拋棄繼承而無遺產管理人，致相對人之共有物分割請求權
    無法行使，為保障權益，爰依民法第1178條第2項向法院聲
    請選任財政部國有財產局臺灣中區辦事處彰化分處為遺產管
    理人等語。
二、原審裁定意旨略謂：相對人主張之事實，業據提出被繼承人
    陳國立之除戶戶籍謄本影本、土地謄本影本、本院100年1月
    31日彰院賢家康98年度司繼98字第1000003862號函影本為證
    ，並經調取本院98年度司繼字第98號拋棄繼承卷宗經核無訛
    ，堪信屬實，故聲請人選任遺產管理人之聲請應予准許。審
    酌陳國卿（男，民國○○年○月○○日出生，身分證統一編號：
    Ｚ000000000號，籍設臺灣省彰化縣田尾鄉○○村○鄰○○路
    ○段301巷28號）為被繼承人陳國立之兄，雖已拋棄繼承，
    惟其與被繼承人關係密切，被繼承人死亡時又與之生前為同
    一戶籍地，且其亦為臺灣省彰化縣田尾鄉○○段921-1地號
    、932地號之共有人，並與被繼承人皆為同段934地號土地之
    共有人，此有土地謄本影本在卷可稽，衡情其對於被繼承人
    之債權債務關係及遺產現況應較他人清楚，且年紀又非老邁
    ，應堪勝任遺產管理之務，故選任陳國卿為被繼承人之遺產
    管理人。
三、抗告意旨略以：按聲請法院選任遺產管理人，法院有裁量權
    ，不受聲請人之拘束，可依職權選任適當之遺產管理人，而
    選任遺產管理人應以對遺產遺債情況瞭解較深者為優先選任
    ，又先順序繼承人均拋棄其繼承權時，其次順序至第四順序
    之繼承人亦均拋棄其繼承者，固準用關於無人承認繼承之規
    定，惟因此類拋棄繼承事件，多屬遺債大於遺產，形同破產
    ，法院在指定被繼承人之遺產管理人時，自應先審查是否有
    其他適合之人可任被繼承人之遺產管理人，如無，在不得已
    之情形，繼承人與被繼承人關係密切，了解被繼承人之財產
    狀況，故仍應自被繼承人之繼承人或親屬中選任遺產管理人
    為適宜，然而，抗告人與被繼承人陳國立之關係屬第三順位
    之兄弟姊妹關係的繼承人，非第一順位之直系血親卑親屬之
    先順序繼承人，與被繼承人自非法定繼承人當中關係最密切
    者。次按，遺產管理人之設，旨在管理保存及清算遺產，以
    免遺產散失，具相當之公益色彩，常理言之，抗告人雖與被
    繼承人陳國立為兄弟關係，屬同一戶籍地，關係應相當密切
    才對，實際上，被繼承人長期與其女兒陳芃雯居住台北，抗
    告人則居住於彰化市，兩家幾十年來均分隔兩地，乏有連繫
    ，只在法院進行假執行查封拍賣時，才知道伊與人有金錢之
    糾葛，但迄仍不明瞭伊的遺產之負債情形，亦非連帶債務關
    係人，且抗告人因有病在身，體力無法負荷才被迫辭掉工作
    在家療病，況抗告人亦無遺產管理人所具備的專業法律或會
    計知識，是抗告人根本無力達成管理保存及清算遺產之任務
    ，為此聲明求為廢棄原裁定等語。
四、按繼承開始時，繼承人之有無不明者，由親屬會議於一個月
    內選定遺產管理人，並將繼承開始及選定遺產管理人之事由
    ，向法院報明，民法第1177條定有明文。又無親屬會議或親
    屬會議未於前條所定期限內選定遺產管理人者，利害關係人
    或檢察官，得聲請法院選任遺產管理人，並由法院依前項規
    定為公示催告。同法第1178條第2項亦有明文。查被繼承人
    陳國立為坐落彰化縣田尾鄉○○段921-1地號、932地號土地
    之共有人，相對人亦為上開土地共有人之事實，有相對人提
    出之土地登記謄本附於原審卷內可證，堪信為真實。而被繼
    承人陳國立於98年7月29日死亡，且其繼承人已拋棄繼承，
    亦無親屬會議於一個月內選定遺產管理人等情，為兩造所不
    爭執，並有本院98年度司繼字第98號拋棄繼承事件卷宗可稽
    ，則揆諸前揭說明，相對人本利害關係人地位，聲請選任被
    繼承人陳國立之遺產管理人，於法並無不合。
五、又查：抗告人陳國卿除於前揭抗告狀之陳述外，並於本院行
    準備程序時，到庭陳述略謂：之前被繼承人的朋友告我們侵
    占，我們覺得到法院很辛苦，所以我們都避之唯恐不及，現
    在就有彰化縣地方稅務局及監理人等債權人來文要分配遺產
    ，不了解被繼承人對外的債務如何，至於被繼承人的女兒現
    已三十多歲住在外地且患有憂鬱症，若土地分割由非親屬之
    人來擔任遺產管理人，也是無可奈何的事等語，亦據其提出
    診斷證明書為證，依診斷書之記載，其病名為C型病毒肝炎
    、精神官能症、本態性高血壓，醫生囑言記載目前需門診治
    療追蹤，不宜承受太大壓力等語，是抗告人主張其有病在身
    ，無法負荷，以及對被繼承人財務狀況並非瞭解等情，均非
    無據。經本院通知關係人財政部國有財產局臺灣中區辦事處
    彰化分處表示意見，其具狀表示略以：陳君之繼承人拋棄繼
    承，依經驗法則推斷，恐有遺債大於遺產之虞，依司法院74
    年10月15日（74）院臺廳一字第05786號函示，因此類拋棄
    繼承事件，多屬遺債大於遺產，形同破產，儘量避免選任國
    有財產局為遺產管理人，且此非本局主要業務，倘動輒以國
    家資源管理私人財產，無異使公器淪為私用，損及全民利益
    ，應以與被繼承人關係密切及對被繼承人遺產；遺債事務有
    相當暸解者為遺，故請選定陳君之繼承人為遺產管理人等語
    。惟按遺產管理人之職務，非僅單純管理被繼承人之積極財
    產，尚包括管理被繼承人之消極財產，此觀民法第1148條第
    1項、第1179條關於遺產管理人之職務規定自明。又選任遺
    產管理人，並不以對其遺產有剩餘財產期待利益為必要，且
    本件經查詢被繼承人財產，尚遺留土地三筆、車輛二部及投
    資一筆等，有財政部台灣省中區國稅局財產歸屬資料清單、
    全國財產稅總歸戶財產查詢清單可稽，堪認被繼承人並非無
    財產剩餘之可能。又觀之財政部國有財產局組織條例第2條
    第2、3款分別規定財政部國有財產局掌理下列事項：「國有
    財產管理事項」、「國有財產處理事項」，財政部國有財產
    局辦事細則第4條規定該局設置「接收保管組」，掌理國有
    財產之清理、接管、登記、撥用及公用產管理，其轄下之「
    接管科」辦理事項（三一）規定：「代管無人繼承遺產之登
    記及債權債務之清理。」，及依民法第1185條規定，第1178
    條所定之期限屆滿，無繼承人承認繼承時，其遺產於清償債
    權並交付遺贈物後，如有剩餘，歸屬國庫，該歸屬國庫之遺
    產，應由管轄被繼承人住所地之地方行政官署代表國庫接收
    管理，因遺產管理人不移交遺產或因其他必要情形，提起民
    事訴訟，亦應由此項官署代表國庫為之等情，足見代管無人
    繼承遺產清理事宜，本即為財政部國有財產局執掌之事務。
    另參以選任遺產管理人處理無人繼承遺產事宜，旨在維護公
    益及被繼承人債權人之利益，此觀民法第1177條立法理由即
    明，而遺產管理人之職務，依民法第1179條規定，程序相當
    繁複，自應選定熟習該項作業者為宜，本件既乏適當之親屬
    擔任遺產管理人，已如前述，而關係人財政部國有財產局臺
    灣中區辦事處彰化分處為國庫之管理機關，備有管理財產之
    專才，代管無人繼承遺產清理事宜亦為其執掌事務，雖其經
    費支出屬國家資源，但維護公益及保護無人繼承財產之債權
    人權利，亦屬政府之義務。綜上所述，關係人財政部國有財
    產局臺灣中區辦事處彰化分處，顯較抗告人足以擔任本件之
    管理人，故相對人於原審請求指定國有財產局，核屬適當。
    綜上所述，原審未及斟酌上情，逕選任抗告人為被繼承人之
    遺產管理人，尚非合適。從而，抗告意旨指摘原裁定不當，
    求予廢棄，為有理由，應予廢棄，本院另行選任關係人財政
    部國有財產局臺灣中區辦事處彰化分處為被繼承人之遺產管
    理人。
六、綜上所述，原審裁定選任抗告人為被繼承人陳國立之遺產管
    理人，尚有未當。從而，抗告意旨指摘原裁定不當，求予廢
    棄改判，為有理由，應予准許。爰予以廢棄原裁定，並改判
    如主文第2項所示。
據上論結，本件抗告為有理由，依非訟事件法第46條、第157 條
、民事訴訟法第492條，裁定如主文。
中    華    民    國    100  年    8    月    26    日
                  家事法庭  審判長法  官  簡燕子
                                  法  官  謝仁棠
                                  法  官  陳弘仁
以上正本係照原本作成。
如不服本裁定，僅得於收受本裁定正本送達後10日內，以適用法
規顯有錯誤為理由並委任律師為訴訟代理人，向本院提出再抗告
狀（須附繕本一份及繳納再抗告裁判費新台幣1,000元）。
中    華    民    國    100  年    8    月     26   日
                                  書記官  張俞文